【裁判字號】    97,再微,1
【裁判日期】    970229
【裁判案由】    給付管理費
【裁判全文】
臺灣士林地方法院民事判決               97年度再微字第1號
再審原  告  宏昌社區管理委員會
法定代理人  甲○○
訴訟代理人  乙○○
再審被  告  丁○○
訴訟代理人  丙○○
上列當事人間請求給付管理費事件，再審原告對於中華民國96年
12月3 日本院96年度小上字第80號確定判決提起再審之訴，本院
於97年2 月14日言詞辯論終結，判決如下：
    主  文
本院九十六年度小上字第八０號確定判決廢棄。
本院士林簡易庭九十六年度士小字第二三００號判決廢棄。
再審被告應給付再審原告新臺幣仟肆佰元，及自民國九十六年
七月十八日起至清償日止，按週年利率百分之五計算之利息。
再審及再審前第一審、第二審訴訟費用新臺幣肆仟元，由再審被
告負擔。
    事實及理由
一、再審原告於本院96年度小上字第80號事件（下稱前訴訟程序
    ）之原審（即本院士林簡易庭96年度士小字第2300號事件，
    下稱前訴訟程序之原審）起訴主張：再審被告係宏昌社區之
    住戶，門牌號碼為臺北市○○區○○路68巷9 號4 樓。凡該
    社區之住戶，每戶每月應繳新臺幣（下同）200 元之管理費
    ，詎再審被告竟自民國95年1 月起即未繳交管理費，屢經催
    討，未獲置理，爰依公寓大廈管理條例第21條規定，請求再
    審被告給付自95年1 月起至96年5 月止之管理費，共計3,40
    0 元，及法定遲延利息等情。再審被告則以：再審原告從未
    向主管機關報備，自非合法成立之管理委員會，伊自無繳交
    管理費予再審原告之義務等語置辯。
二、前訴訟程序之原審對於再審原告之請求，以再審原告無當事
    人能力為由，判決再審原告全部敗訴，再審原告全部聲明不
    服，再經本院合議庭以再審原告未依公寓大廈管理條例合法
    報備，自不得依公寓大廈管理條例第21條規定請求再審被告
    給付管理費為由，駁回上訴確定。再審原告以伊早於78年公
    寓大廈管理條例施行前，即已成立管理委員會，僅未依公寓
    大廈管理條例向主管機關報備，惟伊仍屬民事訴訟法第40條
    第3 項之非法人團體，當具有當事人能力，自得請求再審被
    告給付管理費為由，認上開確定判決以伊未向主管機關報備
    ，即不適用公寓大廈管理條例第21條規定，駁回伊請求再審
    被告給付管理費之訴，適用法規顯有錯誤為由，提起本件再
    審之訴。並聲明：如主文所示。再審被告則聲明：再審原告
    之訴駁回。
三、兩造所不爭執之事項（見本院97年1 月24日準備程序筆錄）
    ：
  (一)再審被告係宏昌社區住戶，住臺北市○○區○○路68巷9 號
    4 樓，再審被告未繳交自95年1 月份起至96年5 月份止，每
    月200元之管理費。
  (二)宏昌社區管理委員會，並未依公寓大廈管理條例之規定向主
    管機關報備。
四、本件之爭點：(一)再審原告提起再審之訴，是否合法？(二)再審
    原告有無當事人能力？(三)再審原告可否向再審被告請求給付
    管理費？茲析述如下：
  (一)再審原告提起再審之訴，是否合法？
    按再審之訴，應於三十日之不變期間內提起；前項期間，
      自判決確定時起算，民事訴訟法第500 條第1 項、第2 項
      前段分別定有明文。上開規定並為小額事件之再審程序所
      準用之，民事訴訟法第436 條之32第4 項亦定有明文。經
      查：再審原告對本院96年度小上字第80號確定判決提起再
      審之訴，經本院調閱前訴訟程序之歷審卷宗核閱，該判決
      於96年12月3 日確定，再審原告於96年12月31日提起本件
      再審之訴，有再審理由狀在卷可稽，尚未逾30日之不變期
      間，合先敘明。
    次按確定終局判決有適用法規顯有錯誤之情事，當事人得
      以再審之訴對於該確定終局判決聲明不服，觀諸民事訴訟
      法第496 條第1 項第1 款規定至明。此規定並為小額事件
      之再審程序所準用之，民事訴訟法第436 條之32第4 項亦
      定有明文。經查，再審原告以前訴訟程序之確定終局判決
      ，以其未向主管機關報備，且又非屬公寓大廈管理條例第
      21條所指之管理負責人為由，駁回其請求再審被告給付管
      理費之請求，認所適用之法規顯有錯誤為由，提起再審之
      訴，具備法定再審事由，所提再審之訴當屬合法。
    又按對於小額程序之第一審裁判，提起上訴或抗告，經以
      上訴或抗告無理由為駁回之裁判者，不得更以同一理由提
      起再審之訴或聲請再審，民事訴訟法第436 條之31亦定有
      明文。經查，經本院核閱前訴訟程序歷審卷宗，前訴訟程
      序之原審對於再審原告之請求，以再審原告無當事人能力
      為由，判決再審原告全部敗訴，再審原告全部聲明不服，
      再經本院合議庭以再審原告未依公寓大廈管理條例合法報
      備，自不得依公寓大廈管理條例第21條規定請求再審被告
      給付管理費為由，駁回上訴確定。再審原告雖仍以伊早於
      78年公寓大廈管理條例施行前，即已成立管理委員會，僅
      未依公寓大廈管理條例向主管機關報備，惟伊仍屬民事訴
      訟法第40條第3 項之非法人團體，當具有當事人能力為由
      ，提起本件再審之訴，然前訴訟程序之上訴審就再審原告
      是否為民事訴訟法第40條所指之非法人團體，而具有當事
      人能力一節，並無論斷，而係另以其既未經報備即無從依
      公寓大廈管理條例第21條請求再審被告給付管理費，而駁
      回上訴，揆諸上開規定，再審原告仍得執此提起再審之訴
      。
    綜上所述，再審原告提起再審之訴應屬合法（至再審原告
      是否有當事人能力部分，則詳見下(二)所述）。
  (二)再審原告有無當事人能力？
    按公寓大廈建築物所有權登記之區分所有權人達3 分之2
      以上及其區分所有權比例合計3 分之2 以上時，起造人應
      於6 個月內召集區分所有權人召開區分所有權人會議訂定
      規約，並向地方主管機關報備，公寓大廈管理條例第26條
      第1 項固定有明文，然此規定管理委員會應向地方主管機
      關報備，僅屬備查之性質，並非公寓大廈管理委員會合法
      成立之要件。又按管理委員會有當事人能力，公寓大廈管
      理條例第38條亦定有明文。而揆諸前揭說明，管理委員會
      應向地方主管機關報備，既僅屬備查性質，而非管理委員
      會之成立要件，則自難認未向主管機關報備之管理委員會
      必無當事人能力。經查，宏昌社區管理委員會，並未依公
      寓大廈管理條例之規定向主管機關報備，雖為兩造所不爭
      執之事實，惟揆諸前揭說明，向主管機關報備既僅為備查
      之性質，並非公寓大廈管理委員會之成立要件，是自難憑
      此遽認再審原告並未依法成立管理委員會。更難以再審原
      告未向主管機關報備為由，即逕認再審原告無當事人能力
      。
    按非法人團體，設有代表人或管理人者，有當事人能力，
      民事訴訟法第40條第3 項定有明文。次按民事訴訟法第40
      條第3 項所謂非法人團體設有代表人或管理人者，必須有
      一定之名稱及事務所或營業所，並有一定之目的及獨立之
      財產者，始足當之（最高法院64年臺上字第2461號判例意
      旨參照）。經查，宏昌社區管理委員會於77年2 月27日，
      經全體住戶決議票選管理委員後正式成立，以維護社區之
      安全及社區內外景觀、提高生活品質、做好睦鄰互助為目
      的，並以臺北市○○區○○路68巷25號地下室為其會址，
      有再審原告於77年5 月17日向臺北市政府警察局北投分局
      申請核備之函文及臺北市政府警察局77年6 月17日准予備
      查之函文各1 份在卷為憑。又依再審原告所提出之宏昌社
      區管理委員會移交清冊所載，除有電視、電扇、電話、瓦
      斯桶、辦公桌椅、公文櫃等動產逐年列為移交之財產外，
      另有以主任委員及監察委員名義所開立，設於陽信銀行北
      投分行之聯名帳戶，亦列入移交範圍，95年度、96年度移
      交之金額均為40餘萬元，堪認該管理委員會已有獨立之財
      產，而非僅係代收、代付之性質。故再審原告既設有代表
      人或管理人，有一定之名稱及事務所或營業所，並有一定
      之目的及獨立之財產者，姑不論其是否屬依公寓大廈管理
      條例之規定所成立，揆諸上揭說明，再審原告仍屬民事訴
      訟法第40條第3 項所謂之非法人團體，而有當事人能力。
  (三)再審原告可否向再審被告請求給付管理費？
    按區分所有權人或住戶積欠應繳納之公共基金或應分擔或
      其他應負擔之費用已逾二期或達相當金額，經定相當期間
      催告仍不給付者，管理負責人或管理委員會得訴請法院命
      其給付應繳之金額及遲延利息，公寓大廈管理條例第21條
      亦定有明文。而向主管機關報備既僅為備查之性質，並非
      公寓大廈管理委員會之成立要件，既已如上述，則上開規
      定所指之管理委員會即不以已向主管機關報備為必要，果
      該管理委員會已依法成立，即得行使其職權。故前訴訟程
      序之本院96年度小上字第80號確定終局判決將該條所指之
      管理委員會限縮於已向主管機關合法報備之管理委員會為
      限，適用法規顯有錯誤。再審原告以此為由，提起再審之
      訴，應有再審理由。
    次按共有物，除契約另有訂定外，由共有人共同管理之；
      共有物之管理費，及其他擔負，除契約另有訂定外，應由
      各共有人按其應有部分分擔之，民法第820 條第1 項、第
      822 條第1 項分別定有明文。足見共有物之管理及其管理
      費或其他擔負，首應視共有人間有無另以契約訂定，此為
      私法自治之基本原則。又數人區分一建築物而各有其專有
      部分，並就其共用部分按其應有部分有所有權之區分所有
      型態，乃晚近都會城市中所出現之共有形態，與傳統之共
      有型態有別，且因共有人數眾多，就共有設施之管理及費
      用之擔負，欲取得全體共識訂立契約實屬不易，故就公寓
      大廈區分所有之類型，於84年6 月28日另行公布公寓大廈
      管理條例，明定就共有設施費用之擔負應設置公共基金，
      由區分所有權人依區分所有權人會議繳納，觀諸公寓大廈
      管理條例第18條規定至明。是該規定當屬上揭民法之特別
      規定。惟於公寓大廈管理條例公布施行前，區分所有權人
      如就共有設施之管理及費用之擔負，同意以決議方式訂定
      繳納管理費之標準，並成立管理委員會保管管理費，並予
      以運用，當可解為共有人間就共有物之管理、共有物管理
      費及其他費用之擔負所訂之契約約定內容，而得拘束該公
      寓大廈之全體區分所有權人。於公寓大廈管理條例公布施
      行後，如該社區仍繼續逐年召開區分所有權人會議，且未
      經區分所有權人會議另行決議變更其內容，上開有關共有
      設施之管理及費用擔負之決議內容，於公寓大廈管理條例
      公布施行後，仍應繼續拘束該公寓大廈之全體區分所有權
      人。
    查宏昌社區於77年2 月27日，即經全體住戶決議票選管理
      委員後正式成立社區管理委員會，以維護社區之安全及社
      區內外景觀、提高生活品質、做好睦鄰互助為目的，並以
      臺北市○○區○○路68巷25號地下室為其會址，復就該社
      區之管理及費用之擔負，制定章程，並檢附該章程、會議
      記錄、管理規則、住戶名冊等，向臺北市政府警察局北投
      分局報備，有再審原告於77年5 月17日向臺北市政府警察
      局北投分局申請核備之函文及臺北市政府警察局77年6 月
      17日准予備查之函文各1 份在卷為憑。又查，再審原告雖
      於公寓大廈管理條例公布後未向主管機關報備，惟其於77
      年2 月27日成立之管理委員會仍持續運作迄今，並繼續向
      住戶按月收取200 元之管理費，則有管理委員當選名單、
      移交清冊、會議記錄、繳款單等在卷為憑。揆諸上揭說明
      ，雖宏昌社區管理委員會並未向公寓大廈管理條例所訂之
      主管機關報備，然該社區住戶就社區共用部分之管理維護
      及經費負擔於公寓大廈管理條例公布施行前所為之決議，
      於公寓大廈管理條例公布施行後仍應繼續拘束該社區之全
      體住戶。而再審被告既係宏昌社區住戶之一，未繳交自95
      年1 月份起至96年5 月份，每月200 元之管理費，為兩造
      所不爭執之事實，則再審原告自得請求再審被告給付積欠
      之管理費3,400 元（200 ×17=3400） 。
    又按當事人於小額訴訟之第二審程序不得提出新攻擊或防
      禦方法，觀諸民事訴訟法第436 條之28前段至明。再審被
      告於前訴訟程序之原審僅以再審原告未向主管機關報備，
      自未合法成立為攻擊防禦方法，於提起本件再審之訴後，
      始以再審原告未合法召開區分所有權人會議為攻擊防禦方
      法。然再審程序既為前程序之再開及續行，是本件再審之
      訴，係就前程序之第二審程序之再開及續行，揆諸上揭規
      定，本院就再審被告於小額訴訟第二審程序始提出之再審
      原告從未合法召開區分所有權人會議之新攻擊、防禦方法
      自無從審究，併此敘明。
    從而，再審原告請求再審被告給付3,400 元，及自前訴訟
      程序起訴狀繕本送達翌日即96年7 月18日起至清償日止，
      按週年利率5%計算之利息，為有理由，應予准許。前訴訟
      程序之原審為再審原告敗訴之判決，經再審原告上訴，復
      經原訴訟程序第二審駁回其上訴，均有未洽。再審原告指
      摘原確定判決不當，求予廢棄改判，為有理由。爰由本院
      予以廢棄，改判如主文第3 項所示。
五、據上論結，本件再審之訴為有理由，再審原告之第二審上訴
    為有理由，依民事訴訟法第436 條之32、第505 條、第450
    條、第78條，判決如主文。
中    華    民    國    97    年    2     月    29    日
                  民事第二庭  審判長法  官  俞慧君
                                    法  官  王怡雯
                                    法  官  方彬彬
以上正本證明與原本無異。
本件判決不得上訴。
中    華    民    國    97    年    3     月    4     日
                                    書記官  王玉雙


司法院資訊處製作；財團法人民間司法改革基金會備份。
